【裁判字號】    91,訴,1771
【裁判日期】    920605
【裁判案由】    有關土地事務
【裁判全文】
臺北高等行政法院判決                              九十一年度訴字第一七七一號
                              .
    原      告  甲○○
    訴訟代理人  乙○○律師
    複 代 理人  郭鎮周律師
    被      告  新竹縣政府
    代  表  人  丙○○縣長）.
    訴訟代理人  丁○○
                戊○○
右當事人間因有關土地事務事件，原告不服內政部中華民國九十一年三月十九日台內
訴字第０九００００八二三０號訴願決定，提起行政訴訟。本院判決如左︰
    主  文
原告之訴駁回。
訴訟費用由原告負擔。
    事  實
緣坐落新竹縣竹北市○○○段七四二、七五二地號土地（下稱系爭土地）民國（下同
）六十年辦理農地重劃前即作農路使用，重劃後逕劃為「道」，仍屬私有，原告於六
十九年間購得系爭土地（原編定為特定農業區交通用地），即禁止他人通行使用，將
路基翻面種植農作物，私自變更使用，以變更使用後之情形於七十八年四月十二日向
被告申辦廢道，經被告勘查在系爭土地已分別種植花卉、甘藷、及稻作使用，乃於七
十八年八月二十六日核發廢道證明予原告，並將系爭土地變更編定為特定農業區農牧
用地。嗣經鄰地所有人等提出陳情請求通行，被告於八十九年三月七日召開協調會，
會中原告坦承當初因無人通行，將路基翻面種植農作物，私自變更使用，並經鄰地所
有人證明屬實，被告乃於九十年三月二日以九十府工土字第二二四九七號函撤銷本案
廢道證明。原告不服，提起訴願，遭決定駁回。原告猶表不服，遂提起本件行政訴訟
。茲摘敘兩造訴辯意旨如次：
甲、原告方面：
  壹、聲明：一、訴願決定及原處分均撤銷。
            二、訴訟費用由被告負擔。
  貳、陳述：
    一、系爭土地係原告於六十九年間自前手王昌仁處購得，據悉在此之前，王某為
        圖申請開採頭前溪畔之砂石，乃自願將系爭土地申請變更為道路用地，以利
        車輛進出運送砂石並得減輕稅賦。惟是項構想為附近居民所知悉，進而群起
        抗議而無法付諸實行，是以系爭土地雖經編定為道路用地，卻從未闢為道路
        使用，有附呈地籍圖說明可資為證。故六十九年間原告購得系爭土地後，仍
        依當時現況從事種植稻作，且斯時起即委由莊竹和先生（住新竹縣竹北市○
        ○○路一九七五巷三二號）於每年稻作收割後，代為犁田整地，時間長達十
        餘年之久。
    二、由於系爭土地從未正式闢為道路使用，且多年來，原告在當地從事耕作之觀
        察與體驗，認系爭土地臨近溪畔，附近並無任何住家、工廠或行人，在無法
        作為道路使用之前提下，應無續為編定「交通用地」之必要。原告據此現況
        事實，乃於七十八年間，依法向被告申請對系爭土地予以廢道，經被告所屬
        承辦之建設局等相關單位親自派員至現場勘查屬實，且經公告二個月後，並
        無人提出異議，原告始得持廢道證明向主管機關申請變更地目為田、旱，並
        仍繼續從事農作，有土地登記簿謄本影本二份可稽，顯見原告申請程序均屬
        合法且有案可查。
    三、嗣於八十四、五年間，原告鑑於系爭土地低窪、排水不易，每每造成稻作播
        種後仍長時間泡水或行將收割之際，地表仍舊鬆軟潮濕等不利農作之情況，
        幾經思考，遂有改種花卉、果樹之想法，適當時空軍醫院（現為國軍新竹醫
        院）正進行改建，有開挖地下室時所產生之大量土方，原告遂申請將之載運
        至系爭土地予以填平，亦從完成填土整地後，始未再委託莊竹和先生進行犁
        田，上述事實，有莊竹和先生足資證明，請准予傳訊即明。
    四、詎八十九年間，竟有鄰近之農戶鄭大豐夥同其他鄰居向新竹縣議員林為洲陳
        情要求通行系爭土地，並稱原告係違規擅將土地封閉，影響渠等通行權益。
        案經兩造偕同被告於八十九年四月十日再次前往現場會勘，被告所屬承辦人
        受迫民代壓力及鄭大豐等人之蠻橫無理，竟昧於事實，改稱原告係以不實之
        情申請廢道，擬專案簽處恢復變更為「交通用地」使用，有會勘紀錄乙份可
        考，被告並於九十年三月間作出撤銷廢道證明之行政處分。
    五、惟被告此舉，不管理由自相矛盾，並直指七十八年間核准原告申請廢道之建
        設局等承辦人員違法作假、圖利原告。查原告申請廢道、變更地目，均按法
        定程序逐項提出，且經當時相關單位人員會同親至現場會勘查核屬實，並進
        行公告，期滿無人異議，始能獲發廢道證明，並得申請變更地目。事隔十餘
        年後，只因鄰近農戶在原告將系爭土地原本低窪之地勢填平後，見機不可失
        ，遂提出強要通行之訴求，並求助於地方民代，以集體多數暴力，要求被告
        必須作出撤銷廢道證明，並恢復交通用地，以供通行，惟被告既未詳查原告
        於七十八年間申請廢道之過程是否合法，竟以原告在完成填土整地多年後之
        土地以為「不實之情」，逕為撤銷之廢道證明，即顯屬違法且嚴重損及原告
        權益。按「廢道證明」之發給，既非申請即可核准，尚須經過會勘、審查、
        公告等多項程序後，始能核發，若非原告當時申請原因事實，事證明確，豈
        有可能發給？又鄭大豐等人七十八年間若確有通行使用系爭土地，何以十餘
        年前之公告期間不及時提出異議，十餘年來亦不見渠等向主管機關陳情，而
        竟在原告完成填土整地數年後，反而要求通行系爭土地，若非私心作祟，豈
        會如此？況且原告在申請變更地目後，十餘年來、仍是作農業使用，並無任
        何違規之情事，何來不實之情？被告僅以「不實之情」，即得撤銷七十八年
        間核發之廢道證明，其草率行事，莫此為甚！
    六、原告雖就被告違法之行政處分，向內政部提起訴願，惟內政部仍是未盡詳查
        之責，駁回原告之訴願請求、其理由無非援引行政程序法之規定，認原告係
        「對重要事項提供不正確資料或不完全陳述，致使行政機關依該資料或陳述
        而作成行政處分者，其信賴不值得保護。」云云。惟按本件被告於七十八年
        間審查原告申請廢道時，既非僅以書面或言詞陳述即可核發，尚須經過會勘
        、公告等程序，其過程頗稱嚴謹，已如前述，若有其他於法不合之情事，被
        告焉有可能發給廢道證明，故內政部所為訴願決定，顯不足維持。
    七、末查卷附新竹縣政府建設局七十八、八、二十六第一三０號函認：「座落竹
        北市○○○段七四二、七五二地號土地，現況非供道路使用，其鄰近另闢有
        道路供人車通行，該筆「道」地目土地已無供道路使用之必要，經依規辦理
        公告廢道，公告期間無人提出異議，應視為廢道。」再者，新竹縣政府工務
        局八十九、五、八日簽呈說明二亦認：「爾後本府地政科於七十八年十一月
        十七日辦理現場會勘及變更編定，經地政科前楊技土秀雄前後現場查勘也認
        定上開二筆土地上分別種植花卉、甘薯及稻作使用，以上本府辦理本案廢道
        行政程序，均屬合法。」被告機關自承辦理廢道程序合法，實際上亦合法（
        因系爭土地現況非供道路使用，鄰近亦有替代道路，且公告期間無人異議。
        ），故被告機關依行政程序法第一一七條撤銷廢道證明，顯有不當及違法（
        按行政程序法第一一七條所指為「違法」行政處分，但本件廢道為合法行政
        處分）。
乙、被告方面：
  壹、聲明：一、駁回原告之訴。
            二、訴訟費用由原告負擔。
  貳、陳述：
    一、原告於六十九年購得系爭土地後，禁止他人通行使用，並於私自變更使用後
        ，以不實之情，向被告申辦廢道，據以變更為「特定農業區農牧用地」使用
        屬實。
    二、查系爭土地，原編訂為「特定農業區交通用地」，自六十年以前，即作為農
        路使用，故於六十年辦理農地重劃時，逕為劃為「道」地目，所有土地仍屬
        私人所有。原告於六十九年購得該系爭土地後，禁止他人通行使用，將路基
        翻面種植農作物，並私自變更使用，以變更後情形向被告申辦廢道，經勘查
        申請地點已分別種植花卉、甘藷及稻作使用，致被告核發廢道證明予原告，
        案經鄰地所有人鄭大豐等提出陳情，被告於八十九年三月七日召開協調會，
        會中原告坦承當初因無人通行，將路基翻面種植農作物，私自變更使用，並
        經鄰地所有人等證明屬實，有八十九年三月七日協調會紀錄及八十九年四月
        十日會勘紀錄影本附卷可稽，被告乃依行政程序法第一百十七條、第一百十
        九條規定及事實證據予以撤銷本案廢道證明。
    三、基於前揭事實證據理由，原告以不實之情，向被告申辦廢道及核發廢道證明
        乙節，係原告對重要事項提供不正確資料，致使行政機關依該資料作成行政
        處分（核發廢道證明），本案依行政程序法第一百十七條及第一百十九條規
        定，撤銷本案廢道證明，並無不合。
    理  由
一、按行政程序法第一百十七條規定：「違法行政處分於法定救濟期間經過後，原處
    分機關得依職權為全部或一部之撤銷；其上級機關，亦得為之。但有下列各款情
    形之一者，不得撤銷︰一、撤銷對公益有重大危害者。二、受益人無第一百十九
    條所列信賴不值得保護之情形，而信賴授予利益之行政處分，其信賴利益顯然大
    於撤銷所欲維護之公益者。」同法第一百十九條第二款規定：「受益人有下列各
    款情形之一者，其信賴不值得保護︰二、對重要事項提供不正確資料或為不完全
    陳述，致使行政機關依該資料或陳述而作成行政處分者。」。
二、本件坐落新竹縣竹北市○○○段七四二、七五二地號土地，六十年辦理農地重劃
    前即作農路使用，重劃後逕劃為「道」，仍屬私有，原告於六十九年間購得系爭
    土地（原編定為特定農業區交通用地），即禁止他人通行使用，將路基翻面種植
    農作物，私自變更使用，以變更使用後之情形於七十八年四月十二日向被告申辦
    廢道，經被告勘查在系爭土地已分別種植花卉、甘藷、及稻作使用，乃於七十八
    年八月二十六日核發廢道證明予原告，並將系爭土地變更編定為特定農業區農牧
    用地。嗣經鄰地所有人等提出陳情請求通行，被告於八十九年三月七日召開協調
    會，會中原告坦承當初因無人通行，將路基翻面種植農作物，私自變更使用，並
    經鄰地所有人證明屬實，被告乃於九十年三月二日以九十府工土字第二二四九七
    號函撤銷本案廢道證明，原告不服，提起訴願，遭決定駁回之事實，有系爭土地
    登記簿謄本、原告七十八年四月十二日申請書、被告七十八年六月二十八日廢道
    公告、被告所屬建設局七十八年八月二十二日廢道証明、被告八十九年四月十日
    會勘紀錄、八十九年三月七日溝通協調會紀錄、被告九十年三月二日九十府工土
    字第二二四九七號函、訴願決定書等附卷可稽，堪認屬實。
三、原告主張：系爭二筆土地原為王昌仁所有，王昌仁欲在附近採取砂石，為減免水
    租、田賦，乃自願將地目「旱」變為「道」，不料採取砂石為村民所悉，加以阻
    止而停採，原告六十九年四月間價購系爭土地後，認該二筆土地被水淹沒，看不
    出有路之跡象，乃僱車載運泥土加以整治改為良田，經被告依規定辦理現場勘查
    ，公告期間無人異議，發給廢道證明，此為土地所有人地盡其用之原理，非他人
    所能干涉，被告未依都市計畫法之規定，任意將其私有土地變更為道路用地，圖
    利部分人士，侵害原告權益等語。被告則主張：系爭土地於民國六十年前即作為
    農路使用，原告於六十九年購得系爭土地後，禁止他人通行使用，並將路基翻面
    種植農作物，私自變更使用後，以不實之情，向被告申辦廢道，據以變更為「旱
    」地目及「特定農業區農牧用地」等語。是本件兩造之主要爭執厥為：原告是否
    有以不實之情，向被告申請辦理廢道証明？被告是否得依行政程序法第一百十七
    條、一百十九條之規定撤銷該廢道証明？
四、查系爭二筆土地係於五十八年四月十七日分割自當時之一五三及一五三之二地號
    ，地目原編為「田」，嗣六十年十月二十六日因農地重劃，地目變更為「道」，
    使用種類則編定為「特定農業區交通用地」，有土地登記總簿附本院卷可稽，足
    証系爭土地自民國六十年以前，即作為農路使用，否則於六十年辦理農地重劃時
    ，應不致於逕劃為「道」地目，並將使用種類逕編定為「特定農業區交通用地」
    ；查被告於八十九年四月十日履勘現場時，地政局人員亦認為系爭二筆土地於六
    十年辦理農地重劃前即作為道路使用，故於重劃時逕劃為「道」地目，有該會勘
    紀錄在卷可稽；又被告於八十九年三月七日召開協調會，會中原告坦承當初因無
    人通行，將路基翻面種植農作物、花卉等情形，並申請變更為「旱」地使用，協
    調會中鄰地所有人吳娟娟亦証稱：本人六十九年結婚時就有本段農路可通行，七
    十一年間鄰近七三四號土地原先作為養雞場使用，而後本段農路未能通行，養雞
    場才停止使用等語，有八十九年三月七日協調會紀錄可按；次查鄰地所有人鄭大
    豐於本院九十二年五月十五日行準備程序時証稱：我的田是七三二地號，目前還
    是我父親的土地，民國五十幾年的時候，我爸爸買了這塊土地，這條道路我有走
    過，我們田的前面有道路，我小時候常與爸爸去田裡，有走過這個道路，後來這
    個道路不見了，這幾年我要回鄉下作田時，聽說道路後來被別人偷變更掉，經查
    才知道原告作廢道証明時，應該要有第二條開闢代替道路，可是他都沒有，又把
    路擋住了，並做了一個鐵門，不讓大家通行等語，鄰地所有人黃坤輝亦於本院証
    稱：很清礎，系爭土地是五十幾年時，王昌仁跟我父親買的，原告再跟王買的，
    路在六十年土地重劃之前就已經做好了，重劃之後我父親把田作路，才賣給王，
    原告跟王買，還跟我講花了十八萬元，原告把路翻修種植，沒多久又自己變成路
    通行，沒多久又作鐵門，不讓我們通行等語，另從被告所提出之林務局於六十五
    年十月所攝之航照圖觀之，系爭二筆土地於廢道當時確有道路通行，再從被告所
    提出之三紙照片觀之，系爭二筆土地之現狀已屬可通行之道路，只是原告在七五
    二地號上設有一道鐵門禁止他人通行而已。綜合以上系爭土地使用種類之編定過
    程、原告於協調會之自白、鄰地所有人之証詞、系爭土地之航照圖、現場照片等
    事實証據判斷，系爭土地原係供通行之農路，原告卻將路基翻面後申請廢道証明
    ，足証原告確有以不實之情，向被告申辦及核發廢道證明，堪予認定。原告所稱
    系爭土地之前手欲在附近開採砂石，自願將地目旱變更為道云云，未能舉証証明
    ，空言主張，核無足採。
五、查系爭土地之廢道過程，被告於七十八年四月十二日接受原告之申請後，確曾前
    往現場勘查，並於七十八年六月二十八日至七月二十八日公告一個月，相關權益
    人未於公告期間內提出異議，被告始於七十八年八月二十六日發給原告廢道証明
    ，惟查廢道程序雖然合法，但廢道之實質原因及依據，則因原告以不實之情，向
    被告申辦廢道證明，致使被告之核發廢道証明，程序雖然合法但實質則屬違法，
    仍係違法之行政處分，而該違法之行政處分之作成，係由於原告對重要事項提供
    不正確資料或為不完全之陳述（原告提供已翻面種植之路基供被告勘查，並陳述
    系爭土地已不作為道路使用），致使行政機關依該資料或陳述而作成行政處分（
    核發廢道證明），依行政程序法第一百十九條第二款之規定，原告之信賴不值得
    保護，是被告依行政程序法第一百十七條之規定，依職權撤銷原核發之廢道證明
    ，核屬於法有據。原告主張廢道過程嚴謹，絕無不法，被告不可逕為撤銷云云，
    僅重視廢道之程序，而未探究其實質，應無可採。
六、綜上所述，被告依行政程序法第一百十七條及第一百十九條第二款規定，撤銷原
    發給原告之廢道證明，經核並無違誤，訴願決定予以維持，亦無不合，原告仍執
    前詞，訴請撤銷，為無理由，應予駁回。
據上論結，本件原告之訴為無理由，爰依行政訴訟法第九十八條第三項前段，判決如
主文。
中    華    民    國    九十二      年      六        月       五       日
                              臺 北 高 等 行 政 法 院  第 六 庭
                                          審 判 長 法  官  林樹埔
                                                   法  官  闕銘富
                                                   法  官  曹瑞卿
右為正本係照原本作成。
如不服本判決，應於送達後二十日內，向本院提出上訴狀並表明上訴理由，如於本判
決宣示後送達前提起上訴者，應於判決送達後二十日內補提上訴理由書（須按他造人
數附繕本）。
中    華    民    國    九十二      年      六        月       五       日
                                                   書記官  陳圓圓


司法院資訊處製作；財團法人民間司法改革基金會備份。
